臺灣士林地方法院民事判決　　　　　　 95年度勞小上字第3號
上　訴　人　乙○○
被上訴人　　德明財經科技大學
法定代理人　甲○○
上列當事人間請求給付獎金事件，上訴人對於中華民國95年3 月
22日本院內湖簡易庭95年度湖勞小字第8 號第一審判決提起上訴
，本院於民國96年10月18日言詞辯論終結，判決如下：
    主  文
上訴駁回。
第二審訴訟費用新臺幣壹仟伍佰元由上訴人負擔。
    理  由
    事實及理由
壹、程序部分：
    上訴人於原審訴請被上訴人給付新臺幣（下同）60,845元，
    及自民國95年1 月25日起至清償日止，按週年利率5%計算之
    利息，嗣於本院審理時，就其請求被上訴人給付之利息減縮
    自95年4 月3 日起算（本院卷第26頁），依民事訴訟法第44
    6 條第1 項及第255 條第1 項第3 款規定，應予准許。
貳、實體部分：
一、上訴人主張：上訴人原任被上訴人（原名德明技術學院，嗣
    於訴訟繫屬中更名為德明財經科技大學）講師，於94年7 月
    31日屆齡退休。上訴人任職期間，被上訴人均於年終發給勞
    績獎金，該獎金嗣雖更名為春節獎金（就被上訴人於年終發
    放之獎金，以下統一以「年終獎金」稱之），惟依勞動基準
    法第2 條第3 款規定，年終獎金為經常性給與，為工資之一
    部分，上訴人93年度之考核等次經被上訴人核定為甲等，且
    94年度為被上訴人服勞務之期間為7 個月（即94年1 月1 日
    至同年7 月31日），依被上訴人之教職員工年終獎金發放辦
    法（下稱「系爭年終獎金發放辦法」），被上訴人應依上訴
    人於94年實際工作日數，按比例計算發放年終獎金60,845元
    （即以上訴人92年度領得之年終獎金104,305 元，按比例乘
    以7/12計算之）。並聲明請求判決：被上訴人應給付上訴人
    60,845元，及自95年4 月3 日起至清償日止，按週年利率5%
    計算之利息。
二、被上訴人則辯稱：依行政院勞工委員會87年12月31日台勞動
    一字第059605號公告，私立各級學校之教師、職員不適用勞
    動基準法；年終獎金為任意性、恩惠性的給付，並非上訴人
    為被上訴人服勞務後所得之報酬，上訴人主張年終獎金為其
    工作之報酬而請求被上訴人給付云云，非有理由；又上訴人
    於94年7 月31日即屆齡退休，並未服滿94年度，依系爭年終
    獎金發放辦法第6 條第1 款規定，上訴人亦不得請求被上訴
    人給付94年度年終獎金等語。
三、原審對於上訴人之請求，判決駁回上訴人之訴。上訴人全部
    聲明不服，上訴聲明請求：(一)原判決廢棄；(二)上開廢棄部分
    ，被上訴人應給付上訴人60,845元，及自95年4 月3 日起至
    清償日止，按週年利率5%計算之利息。被上訴人則聲明：駁
    回上訴。
四、上訴意旨雖以：被上訴人應於95年3 月9 日第一審言詞辯論
    期日前或言詞辯論時，將答辯狀繕本提交上訴人，俾利上訴
    人於言詞辯論期日時行使各項權利，詎被上訴人於言詞辯論
    故意隱匿，未提交答辯狀繕本予上訴人，而遲至95年3 月17
    日才以雙掛號郵寄上訴人，原審法院本應依職權駁回被上訴
    人答辯之聲明而不為，竟遽為上訴人敗訴之判決，顯有違背
    民事訴訟法第196 條、第197 條之判決違背法令情事云云。
    惟：
  (一)按關於請求給付金錢或其他代替物或有價證券之訴訟，其標
    的金額或價額在10萬元以下者，適用小額程序；次按對於小
    額訴訟之第一審裁判之上訴，非以其違背法令為理由不得為
    之，民事訴訟法第436 條之8 第1 項、第436 條之24第2 項
    分別定有明文。又上訴狀內應記載上訴理由，表明下列各款
    事項：一、原判決所違背之法令及其具體內容。二、依訴訟
    資料可認為原判決有違背法令之具體事實，觀諸民事訴訟法
    第436 條之25規定甚明。
  (二)復按，民事訴訟法第196 條規定：「攻擊或防禦方法，除別
    有規定外，應依訴訟進行之程度，於言詞辯論終結前適當時
    期提出之。當事人意圖延滯訴訟，或因重大過失，逾時始行
    提出攻擊或防禦方法，有礙訴訟之終結者，法院得駁回之。
    攻擊或防禦方法之意旨不明瞭，經命其敘明而不為必要之敘
    明者，亦同。」經查，被上訴人固於原審言詞辯論終結後之
    95年3 月16日始提出答辯狀（下稱「系爭答辯狀」），並於
    系爭答辯狀附具及系爭年終獎金發放辦法作為證物（原審卷
    第24頁至第33頁），惟細繹系爭答辯狀所載，均係被上訴人
    於原審95年3 月9 日言詞辯論期日中即以言詞提出之答辯內
    容；系爭答辯狀附具之系爭年終獎金發放辦法，亦早經被上
    訴人於95年3 月9 日言詞辯論期日當庭提出（原審卷第16頁
    、第19頁），從而被上訴人當無逾時提出攻擊防禦方法致防
    礙訴訟終結之情。原審依民事訴訟法第221 條第1 項規定，
    審酌兩造於原審95年3 月9 日言詞辯論期日所為之陳述及所
    提證據方法（即系爭年終獎金發放辦法）而為判決，當無何
    違背法令之處。上訴人指摘原審判決違背民事訴訟法第196
    條云云，尚非有據。
  (三)另民事訴訟法第197 條規定：「當事人對於訴訟程序規定之
    違背，得提出異議。但已表示無異議或無異議而就該訴訟有
    所聲明或陳述者，不在此限。前項但書規定，於該訴訟程序
    之規定，非僅為當事人之利益而設者，不適用之。」惟原審
    所進行之訴訟指揮並無何違背民事訴訟法第196 條之情，既
    如上(二)所述，則上訴人當無從據以提出任何異議。由是，上
    訴人主張原審判決違背民事訴訟法第197 條規定，亦無足取
    。
五、另按，依行政院勞工委員會87年12月31日台勞動一字第0596
    05號公告，私立各級學校之教師、職員不適用勞動基準法。
    從而上訴人援引勞動基準法第2 條第3 款之規定，主張被上
    訴人所發放之年終獎金為上訴人服勞務之對價，為上訴人工
    資之一部分，被上訴人應負給付之義務云云，已屬無據；況
    系爭年終獎金發放辦法第6 條第1 款規定：「教職員工有下
    列情形之一者，不予發放年終獎金：(一)發放日（按：依系爭
    年終獎金發放辦法第4 條規定，年終獎金係於每年農曆春節
    前10日發放）前已離職者，但退休人員服務已滿該年度者，
    不在此限。」上訴人於94年度年終獎金發放日前之94年7 月
    31日退休，復未服務滿94年度，自與系爭年終獎金發放辦法
    所規定得領取年終獎金之條件有間，準此，上訴人依系爭年
    終獎金發放辦法，請求被上訴人給付94年度年終獎金60,845
    元，及自95年4 月3 日起至清償日止，按週年利率5%計算之
    利息，即無理由。原審為上訴人敗訴之判決，經核於法並無
    違誤，上訴人以前揭情詞主張原判決違背法令，求予廢棄改
    判，為無理由，其上訴應予駁回。本院並依職權確定上訴人
    應負擔之第二審訴訟費用額為1,500 元。
六、據上論結，本件上訴為無理由，依民事訴訟法第436 條之32
    第1 項、第2 項、第436 條之19第1 項、第449 條第1 項、
    第78條，判決如主文。
中　　華　　民　　國　　96　　年　　10　　月　　31　　日
                  民事第二庭  審判長法  官  俞慧君
                                    法  官  李瑜娟
                                    法  官　王怡雯
以上正本證明與原本無異。
本件判決不得上訴。
中　　華　　民　　國　　96　　年　　11　　月　　 1　　日
　　　　　　　　　　　　　　　  　  書記官  鄒文南
